【裁判字號】    95,訴,98
【裁判日期】    950427
【裁判案由】    分割共有物
【裁判全文】
臺灣嘉義地方法院民事判決                95年度訴字第98號
原      告  壬○○
                        2樓
訴訟代理人  葉榮棠律師
複代理人    卯○○
            林春發律師
            劉意律師
被      告  丙○○
            子○○○
            丑○○
            乙○○
            甲○○
                        號7樓.
            己○○
            寅○○
                        5巷3.
            丁○○○
            庚○○
            癸○○
            戊○○
            辛○○
上列當事人間分割共有物事件，於民國95年4月18日經言詞辯論
終結，本院判決如下：
    主  文
被告應協同原告就坐落嘉義縣番路鄉○○段九三之一地號，地目
旱，面積為一八九一平方公尺土地，辦理更正登記面積為九二六
平方公尺。
被告丙○○、子○○○、丑○○、乙○○、甲○○、己○○、寅
○○、丁○○○、庚○○、癸○○、戊○○、辛○○應就坐落嘉
義縣番路鄉○○段九三之一地號，地目旱，面積九二六平方公尺
土地，被繼承人陳林繼之應有部分六分之一，辦理繼承登記。
兩造共有坐落嘉義縣番路鄉○○段九三之一地號，地目旱，面積
九二六平方公尺土地，准予分割，其分割方法如附圖分割方法所
示編號甲部分、面積七七二平方公尺，歸原告取得。編號乙部分
、面積一五四平方公尺，歸被告丙○○、子○○○、丑○○、乙○○、甲○○、己○○、寅○○、丁○○○、庚○○、癸○○、
戊○○、辛○○依如附表所示應有部分比例保持共有。
訴訟費用負擔如附表所示。
    事實及理由
壹、本件被告均經合法通知無正當理由不到場，核無民事訴訟法
    第386條各款所列情形，准依原告之聲請，由其一造辯論而
    為判決。
貳、原告起訴主張：坐落嘉義縣番路鄉○○段93之1地號，地目
    旱，面積1891.00平方公尺土地（下稱系爭土地）為兩造所
    共有，應有部分為原告應有部分5/6、被繼承人陳林繼1/6。
    而訴外人陳林繼於民國67年8月26日死亡，被告為其繼承人
    ，應繼分為被告丙○○、寅○○各1/4；被告子○○○、丑
    ○○、乙○○、甲○○、己○○、丁○○○、庚○○、癸○○、戊○○、辛○○各1/20。被告均未為繼承之登記，且系
    爭土地經本院勘驗後，認為面積應為926平方公尺，則被告
    應協同原告就系爭土地，辦理更正登記面積為926平方公尺
    。又上開土地並無不能分割之情形，且無不分割之特約，而
    對於分割方法迄未能達成協議，爰依民法第824條第2項之規
    定，提起本訴，並聲明如主文第1至第3項所示。
參、被告均未於言詞辯論期日到場，亦未提出書狀，作何聲明或
    陳述。
肆、本院之判斷：
一、按登記人員或利害關係人於登記完畢後，發現登記錯誤或遺
    漏時，應申請更正登記，土地登記規則第134條第1項定有明
    文。查兩造共有坐落嘉義縣番路鄉○○段93之1地號土地，
    其實際面積分別為926平方公尺，因計算錯誤，導致將面積
    登記為1891平方公尺，有嘉義縣竹崎地政事務所95年2月8日
    函附之複丈成果圖在卷可稽（詳該謄本備註欄記載），是就
    系爭土地，其面積登記為1891平方公尺，自屬錯誤，而應更
    正為926平方公尺。又依辦理土地與建物測量補充規定第11
    條第1款規定，需先辦理更正登記後方能辦理分割登記，是
    原告訴請被告應協同原告就系爭土地，原登記面積1891平方
    公尺，向嘉義縣竹崎地政事務所辦理更正登記面積為926平
    方公尺，既為分割本件共有物所需，自應准其聲請。
二、按土地共有人得隨時請求分割共有物，此於民法第823條第1
    項前段定有明文。本件原告主張：系爭土地為原告與陳林繼
    所共有，應有部分為原告5/6、陳林繼1/6。兩造就系爭之共
    有土地既未以契約訂有不分割之期限，依其使用目的，復無
    不能分割之情形一節，而本件在調解程序，被告均未到場，
    自法達成協議。則原告以其與共有人無法達成分割之協議為
    由，訴請裁判分割系爭土地，自屬正當，應予准許。又因繼
    承於登認前已取得不動產物權者，非經登記，不得處分其物
    權，此於民法第759條定有明文。查本件系爭土地原登記共
    有人陳林繼既已死亡，由被告繼承其權利（此部分業據原告
    提出土地登記謄本1份、繼承系統表一份、戶籍謄本12份為
    證，並經本院依職權向本院查詢被繼承人陳林繼之繼承人相
    關聲明限定或拋棄繼承事件，均經查覆並無相關事件，有本
    院民事紀錄科查詢表1紙在卷可憑），則原告請求被告應就
    原共有人對系爭土地之權利辦理繼承登記，以利分割，即屬
    正當，亦應准許。
三、次按分割之方法，不能協議決定者，法院得因任何共有人之
    聲請，命為左列之分配：（一）以原物分配於各共有人。（
    二）變賣共有物，以價金分配於各共有人，民法第824條第2
    項亦有明文。再按共有之不動產之共有人中有人死亡者，他
    共有人請求分割共有物時，為求訴訟之經濟起見，可許原告
    就請求繼承登記及分割共有物之訴合併提起，即以一訴請求
    該死亡之共有人之繼承人辦理繼承登記，並請求該繼承人於
    辦理繼承登記後，與原告及其餘共有人分割共有之不動產。
    查系爭土地目前種植果樹，南邊有寬約1.5公尺之農路，四
    週均為果園。又系爭土地上西邊有水塔1座之事實，業經本
    院會同嘉義縣竹崎地政事務所人員勘驗屬實，並製有勘驗筆
    錄、複丈成果圖各1份、照片10幀在卷可查。原告主張上開
    水塔為其所有，系爭土地亦為其使用等語，被告已於相當時
    期受合法之通知，而於言詞辯論期日不到場，亦未提出準備
    書狀爭執，依民事訴訟法第280條第3項規定，視同自認，是
    自堪信原告之主張為真實。再依原告所主張之分割方法，原
    告取得如附圖所示：編號甲部分、面積772平方公尺。被告
    取得編號乙部分、面積154平方公尺。而上開原告所有之水
    塔在原告可取得之範圍內，另兩造所取得之土地均有前述農
    路可對外通行，於被告亦無不利。從而，本院認為原告主張
    之分割方法應為適當。
四、綜上，原告依民法第823條第1項之規定，起訴請求被如主文
    第1至3項所示，洵屬有據，應予准許。
伍、又分割共有物之訴，具非訟事件之性質，此類事件雖以民事
    訴訟方式處理，惟實質上並無所謂何造勝訴敗訴之問題，若
    將訴訟費用完全命形式上敗訴之當事人負擔，有欠公允（民
    事訴訟法第80條之1立法理由參照）。是本院認本件之訴訟
    費用應由兩造依其應有部分之比例分擔較為公允，爰諭知如
    主文第3項所示。
陸、訴訟費用裁判之依據：民事訴訟法第78條、第80條之1條。
中    華    民    國    95    年    4     月    27    日
                  民事第二庭  法  官  張育彰
以上正本係照原本作成
如對本判決上訴須於判決送達後20日內向本院提出上訴狀
中    華    民    國    95    年    4     月    27    日
                              書記官  陳湘蓉
附表
┌──┬────┬───────┬─────────┐
│編號│共有人  │ 應有部分比例 │訴訟費用之負擔比例│
├──┼────┼───────┼─────────┤
│一  │壬○○  │5/6           │5/6               │
├──┼────┼───────┼─────────┤
│二  │丙○○  │公同共有1/24  │連帶負擔1/24      │
├──┼────┼───────┼─────────┤
│三  │子○○○│公同共有1/120 │連帶負擔1/120     │
├──┼────┼───────┼─────────┤
│四  │丑○○  │公同共有1/120 │連帶負擔1/120     │
├──┼────┼───────┼─────────┤
│五  │乙○○  │公同共有1/120 │連帶負擔1/120     │
├──┼────┼───────┼─────────┤
│六  │甲○○  │公同共有1/120 │連帶負擔1/120     │
├──┼────┼───────┼─────────┤
│七  │己○○  │公同共有1/120 │連帶負擔1/120     │
├──┼────┼───────┼─────────┤
│八  │寅○○  │公同共有1/24  │連帶負擔1/24      │
├──┼────┼───────┼─────────┤
│九  │丁○○○│公同共有1/120 │連帶負擔1/120     │
├──┼────┼───────┼─────────┤
│十  │庚○○  │公同共有1/120 │連帶負擔1/120     │
├──┼────┼───────┼─────────┤
│十一│癸○○  │公同共有1/120 │連帶負擔1/120     │
├──┼────┼───────┼─────────┤
│十二│戊○○  │公同共有1/120 │連帶負擔1/120     │
├──┼────┼───────┼─────────┤
│十三│辛○○  │公同共有1/120 │連帶負擔1/120     │
└──┴────┴───────┴─────────┘


司法院資訊處製作；財團法人民間司法改革基金會備份。
